【裁判字號】    98,台上,6963
【裁判日期】    981120
【裁判案由】    偽造文書
【裁判全文】
最高法院刑事判決            九十八年度台上字第六九六三號
上  訴  人  甲○○
選任辯護人  林春榮律師
上列上訴人因偽造文書案件，不服台灣高等法院台中分院中華民
國九十六年八月三十一日第二審判決（九十六年度上訴字第一七
一四號，起訴案號：台灣彰化地方法院檢察署九十五年度偵字〈
原判決誤載為他字〉第一０一八三號），提起上訴，本院判決如
下：
    主  文
原判決撤銷，發回台灣高等法院台中分院。
    理  由
原判決事實認定：上訴人甲○○原任職彰化縣警察局刑事警察隊
保防室偵查員，於民國九十二年十月十四日十七時三十分許，在
「彰化縣警察局員警出入及領用槍枝彈藥、無線電機、行動電腦
登記簿（九十二年十月一日至九十二年十月二十日）」（下稱員
警出入登記簿）內簽署「10、14、偵查員、甲○○、17、30、不
良幫派清查」等字句，表示其於九十二年十月十四日十七時三十
分許，外出辦理不良幫派清查等工作。然因上訴人並未確實執行
勤務，而於同日二十三時許，與友人羅文生（因犯傷害致人於死
罪，經判處有期徒刑十年確定）等，至彰化縣彰化市之「雯雯小
吃店」飲酒作樂。嗣於翌日（十五日）凌晨一時許，羅文生因故
與張柏村發生肢體衝突，上訴人涉嫌與羅文生共同傷害張柏村致
死（上訴人涉犯傷害致人於死罪部分，亦經原審法院判決有罪在
案）。因有人報警，上訴人惟恐遭發覺，獨自駕車返回彰化縣警
察局，並在上開員警出入登記簿內簽署「10、15、偵查員、甲○
○、1、0、返局」等字句，表示其於九十二十月十五日凌晨一時
許執行上開勤務完畢，返回警局簽到。上訴人完成外出及返局之
簽到手續後，因擔心於上開執勤期間，飲酒作樂打架鬧事，恐被
懲處，竟基於行使偽造公文書之犯意，於九十二年十一月初某日
，在彰化縣警察局勤務指揮中心三樓門口處，將上開員警出入登
記簿拿到保防室辦公室，將其於該員警出入登記簿內所簽署之上
開簽到紀錄上「甲○○」署名兩枚擦去後，再於相同位置接續偽
造同事「阮育明」之署名共兩枚，表示阮育明於上開時間外出執
行職務及返回警局之意思，完成後，再將該登記簿放回原處而行
使之，足以生損害於阮育明及警察機關對於員警外出執行職務及
返回警局簽到之管理暨審核超勤加班費領取之正確性等情。因而
撤銷第一審論處上訴人甲○○行使偽造公文書，足以生損害於公
眾及他人罪刑之判決，改判仍論上訴人以行使偽造公文書，足以
生損害於公眾及他人罪，處有期徒刑壹年貳月，減為有期徒刑柒
月，並為相關從刑之諭知，固非無見。
惟查：刑法第二百十一條之偽造公文書罪，係指無製作權人，擅
用公務員名義，而製作關於該公務員職務上之文書之謂。而同法
第二百十一條所規定之變造公文書罪，則係就原已完成之公文書
，無改作之權，而加以變更而言。是倘就原已製作完成之公文書
予以變更其內容，而不變更其性質，即屬變造行為，必其原無權
製作而以他人名義製作公文書，始有成立偽造公文書罪之餘地。
苟係有製作權之公務員，明知為不實之事項，而登載於其職務上
所掌之公文書，則屬刑法第二百十三條之公務員登載不實罪。原
判決認定：上訴人原係彰化縣警察局刑事警察隊保防室偵查員，
其在員警出入登記簿內簽署之「10、14、偵查員、甲○○、17、
30、不良幫派清查」、「10、15、偵查員、甲○○、1、0、返局
」等兩部分字句，惟嗣後在該警察局勤務指揮中心，拿取該「員
警出入登記簿」予以竄改，將其上之「甲○○」，改為「阮育明
」，放回原處等情，因而論以行使偽造公文書罪；其理由說明上
開「員警出入登記簿」其上之記載，係值勤警員所製作之公文書
（見原判決第五頁理由四第一行）。如果屬實，似認上訴人就「
員警出入登記簿」，係有權製作之公務員，且已自行登載其於上
開時間出入為清查不良幫派之勤務執行完成。嗣其既未確實執行
清查不良幫派勤務，則上開原先之登載，有無明知為不實事項而
為登載之情形？又上訴人既已完成出勤紀錄之登載，則其事後將
已製作完成之公文書內容任意竄改，究係變造行為？抑或偽造行
為？又該所謂「員警出入登記簿」，究係刑法第二百十一條抑為
同法第二百十三條之公文書？倘上訴人竄改公文，而另以「阮育
明」名義為出勤登載之所為係屬偽造公文之行為，則就上訴人將
原以其自己名義製作完成之出勤紀錄予以塗銷，此部分之不法行
為，是否應另依刑法第一百三十八條之毀損公文書罪予以評價？
究竟何者為是，原審並未依據卷內證據資料，明白認定，詳細記
載，致事實不明，本院無從為適用法律當否之判斷。上訴意旨雖
未指摘及之，惟此係屬本院得依職權調查之事項，應認原判決有
撤銷發回之原因。
據上論結，應依刑事訴訟法第三百九十七條、第四百零一條，判
決如主文。
中    華    民    國  九十八  年  十一    月   二十   日
                      最高法院刑事第三庭
                          審判長法官  林  增  福
                                法官  張  清  埤
                                法官  陳  世  雄
                                法官  何  菁  莪
                                法官  黃  梅  月
      本件正本證明與原本無異
                                      書  記  官
中    華    民    國  九十八  年  十一    月  二十五  日
                                                      R


司法院資訊處製作；財團法人民間司法改革基金會備份。
